臺灣臺南地方法院刑事判決　　　　　　　　　　　　　　九十年度訴字第九四七號
　　公　訴　人　臺灣台南地方法院檢察署檢察官
　　被　　　告　乙○○
右列被告因偽造文書等案件，經檢察官提起公訴（八十八年度偵字第一三九九一號、
八十九年度偵字第九八一八號），本院判決如左：
    主  文
乙○○連續行使偽造私文書，足以生損害於他人，處有期徒刑陸月，如易科罰金，以
參佰元折算壹日。
偽造之「甲○○」印章壹枚及如附表所示之「甲○○」印文貳拾壹枚、署名玖枚，均
沒收。
    事  實
一、乙○○於民國八十三年七月二十七日、同年七月二十九日及同年八月二十二日，
    經其弟甲○○之同意，以甲○○之名義向萬通商業銀行股份有限公司（以下簡稱
    萬通銀行）申貸本金各為新台幣（以下同）三百萬元、二百萬元及二百萬元等三
    筆款項，共計七百萬元，並由甲○○提供其所有坐落台南市○○段第四七四號土
    地及其上建物（門牌號碼：台南市○○路二五四號）以為擔保，另由乙○○擔任
    連帶保證人，借貸期限為一年。嗣該一年期間屆滿後，甲○○雖同意乙○○再延
    展一年清償，並同意向萬通銀行換單（即辦理展期續借手續），惟甲○○向乙○
    ○表示上述借款應於八十五年到期前清償，屆時不再同意展期清償。詎乙○○竟
    意圖為自己不法之利益（緩期清償本金）及偽造文書之概括犯意，於八十五年間
    上開借款期限屆至前，未經甲○○之同意，委由不知情之第三人偽刻「甲○○」
    之印鑑章一枚，在授信印鑑卡上偽造如附表所示之「甲○○」署名及印文後，持
    以向不知情之萬通銀行承辦人員申請變更印鑑，並於八十五年七月二十五日至萬
    通銀行，以上開偽造之「甲○○」印鑑，在授信約定書上偽造如附表所示之「甲
    ○○」署名及印文，偽以「甲○○」名義簽立授信約定書，嗣於八十五年（八十
    五年七月二十七日、八十五年七月二十九日、八十五年八月二十二日）及八十六
    年（八十六年七月二十八日、八十六年七月二十九日）間，以上開偽造之「甲○
    ○」印鑑與萬通銀行簽立借款借據計五紙，並於前揭借據上偽造如附表所示之「
    甲○○」署名及印文，並於八十六年八月二十二日委由不知情之會計吳佩玲，以
    上開偽造之「甲○○」印鑑與萬通銀行簽立借款借據一紙，並由吳佩玲於前開借
    據上偽造如附表所示之「甲○○」署名及印文後，提出於萬通銀行，使萬通銀行
    行員陷於錯誤，誤以為乙○○及吳佩玲係經甲○○同意或授權而簽立上開授信印
    鑑卡、授信約定書及借款借據，進而繼續同意予以換單續借。迨八十七年四月十
    七日甲○○收到萬通銀行之催繳上揭貸款利息通知後，始悉上情。
二、案經甲○○告訴台灣台南地方法院檢察署檢察官及法務部調查局臺南市調查站移
    送台灣臺南地方法院檢察署檢察官偵查起訴。
    理  由
一、訊據被告乙○○矢口否認有何右揭詐欺及偽造文書之犯行，辯稱：上述三筆貸款
    係甲○○所借用，伊只是連帶保證人，八十五年要換單時，甲○○向伊陳稱原來
    的印鑑章遺失，委由伊於八十五年七月二十五日向萬通銀行辦理印鑑變更並簽立
    授信約定書；係甲○○授權伊在八十五年、八十六年之借款借據是簽署「甲○○
    」之署名，至八十六年八月二十二日之借款借據係伊要會計小姐吳佩玲簽署，但
    上開授信印鑑卡、授信約定書、八十五年及八十六年之借款借據上「甲○○」之
    印文均是甲○○自己前往萬通銀行蓋用云云。經查：
（一）告訴人甲○○於八十三年七、八月間向萬通銀行申貸計七百萬元時所使用之印
      鑑章並未遺失之事實，業據告訴人自承在卷，並有告訴人提出之台灣省臺南市
      中區戶政事務所八十七年六月八日南市中戶玲字第九九號號函檢附之印鑑證明
      及告訴人於台灣台南地方法院檢察署九十年七月二十日偵訊、本院九十一年十
      二月五日審判時所提出該印鑑章暨印鑑章所蓋用之印文各二枚附卷可佐，且經
      本院審核無誤，是告訴人陳稱：八十三年七、八月間之印鑑章並未遺失等語，
      應可採信。從而，告訴人於八十三年間所提出於萬通銀行之印鑑章既未遺失，
      告訴人果真同意被告向萬通銀行辦理換單借款，僅需將印鑑章交予被告即可，
      要無謊報印鑑章遺失而大費周章地辦理印鑑變更之理，是被告辯稱：八十五年
      間甲○○因印鑑遺失，委由伊辦理變更印鑑手續云云，是否屬實，即有可疑。
（二）次查，經本院向萬通銀行總行詢問關借款人辦理變更印鑑之手續為何，該行函
      覆稱：借款人變更印鑑需填寫申請書並持身分證親自辦理等語，此有該行九十
      一年九月二十日萬通總個劃字第０二一四六號函一份在卷可稽，然告訴人否認
      有至萬通銀行台南分行辦理印鑑變更，而被告亦供稱：八十五年變更印鑑是告
      訴人委由伊辦理等語，是由告訴人及被告所述即知告訴人並未親赴萬通銀行台
      南分行辦理印鑑變更手續，惟證人即萬通銀行台南分行行員李玉銜於檢察官偵
      訊及本院調查中卻堅稱：「本件八十五年七月二十五日借款人甲○○向銀行說
      印鑑遺失，要變更印鑑，當時有核對他身分證，與本人相符，認為是他本人才
      讓他辦」等語（詳偵卷第四十一頁及本院九十年十一月二十九日訊問筆錄），
      顯然被告於申請變更印鑑時，並未向證人李玉銜表明受委任之旨，且被告與告
      訴人係兄弟，相貌頗為相似，若被告未表明係受委任申請變更印鑑，證人李玉
      銜將其誤認為係告訴人親自申辦，亦不無可能。因之，被告隱瞞受委任申請變
      更印鑑之動機為何，實啟人疑竇。況告訴人又指稱：伊於八十四年間將上開印
      鑑章取回等語（詳偵卷第八十一頁筆錄），則告訴人既於八十四年間將印鑑取
      回，且於八十四年間向被告表明不再換單借款之意，而被告卻於八十五年七月
      二十五日辦理甲○○印鑑之變更，並於同日簽立授信約定書，復於八十五年七
      月二十七日、同年月二十九日、同年八月二十二日辦理換單借款，其申請變更
      印鑑之時機亦未免過予巧合。
（三）再查，被告擔任家族企業燦光公司之負責人，負責公司財務及內部運作，告訴
      人則負責外部工程之實施，而告訴人於八十三年七、八月間向萬通銀行台南分
      行借款時，貸款是撥入告訴人於萬通銀行００六—００四—00000000
      號之帳戶，上開帳戶係燦光公司與客戶間往來之帳戶乙節，業據被告自承在卷
      ，核與告訴人指稱情節相符，並經本院向萬通銀行台南分行查詢該帳戶之往來
      情形，經該行函覆在卷無誤，此有萬通銀行台南分行九十一年九月二十日萬通
      台南字第０九二號函暨檢附之資料可稽。從而，告訴人於八十三年七、八月間
      向萬通銀行所借之七百萬元既匯入燦光公司所使用之告訴人上開帳戶內，則該
      筆款項是否確係告訴人所使用乙節，即有疑義。況上開借款利息自八十三年十
      一月起至八十四年一月止係先由乙○○００六—００四—0000000—五
      帳戶轉帳至甲○○００六—００四—0000000—三帳戶內再行扣款，自
      八十四年二月起改由乙○○００六—００四—0000000—五帳戶出具取
      款條支取繳納等情，亦經萬通銀行台南分行以上開函文函覆在卷，倘上開借款
      確係告訴人所借用，何以先自燦光公司所使用之帳戶內扣繳上開借款利息，復
      於八十四年二月起即自乙○○帳戶內扣繳，是被告辯稱：七百萬元借款係甲○
      ○所借，伊只是連帶保證人云云，實有可疑。被告雖另辯稱：伊不知為何借款
      利息轉由伊帳戶內支付云云，惟被告之帳戶內每月遭扣繳二萬四千餘元、一萬
      六千餘元不等之借款利息長達三年之久，若謂被告全然不知情，實與常情有悖
      。再者，證人即八十五年三月六日起於萬通銀行擔任貸款催息人員陳素真亦到
      庭證稱：「我接此業務時，前手有留被告的取款條，借款利息到時直接用取款
      條從他（即被告）活存支付」、「我是八十五年三月陸日接手貸放收息業務，
      前手留蓋有乙○○印章的空白取款條給我，取款條用完後，我會打電話通知乙
      ○○繳利息，他就請在庭的吳佩玲小姐拿印章過來蓋」、「（問：乙○○知道
      他要繳的利息是何借款？）知道」、「（問：之前借款是由甲○○帳戶扣款，
      八十四年二月份時，由乙○○的帳戶出去取款條支取繳納，這樣的變動有何手
      續？）不需要聲請，甲○○的帳戶已經沒有錢扣款，所以乙○○才跟我們申請
      取款條直接從他的帳號扣款」、「（問：乙○○稱：他開空白取款條是要支付
      甲存的帳款，不知道銀行是要用他的取款條支付甲○○之借款，有何意見？）
      我們放款是在二樓，甲存在一樓，我打電話通知乙○○繳利息，乙○○請吳小
      姐到二樓蓋章」、「（問：是否確定告訴乙○○沒有錢繳借款利息，要他繳款
      ？）我會告訴乙○○已經沒有錢繳利息，請他過來開取款條或拿現金來繳利息
      」等語（詳偵卷第七十四頁背面及本院九十一年九月二十六日訊問筆錄），顯
      見被告知悉上開借款利息係自其帳戶內扣繳利息，則由被告與告訴人於八十四
      、八十五年間失和後，猶願意自其帳戶內繳納借款利息，足徵上開七百萬元係
      被告所借無訛，告訴人指稱：伊係應被告之要求出名向萬通銀行借款之事實，
      應可認定。據此，告訴人於八十五年上開借款到期前清償，向被告表示八十五
      年開始不再辦理換單借款乙節，亦合常情。
（四）綜上所述，本件事證明確，被告犯行洵堪認定，應依法論科。
二、被告乙○○所為，係犯刑法第二百十六條、第二百十條之行使偽造私文書罪（授
    信約定書及借據）、第二百十七條之偽造署押、印文罪（授信印鑑卡）及同法第
    三百三十九條第二項之詐欺得利罪。被告利用不知情之吳佩玲為偽造文書行為，
    並委由不知情之第三人偽刻「甲○○」之印鑑章一枚，應依間接正犯論處。被告
    偽造印章、印文、署名為偽造私文書之階段行為，不另論罪。其偽造私文書之低
    度行為，為行使之高度行為所吸收，亦不另論罪。被告先後多次行使偽造文書、
    詐欺犯行，均時間緊接，方法相同，觸犯構成要件相同之罪名，顯係基於概括犯
    意為之，應依連續犯之規定另以一罪，並依法加重其刑。被告所犯三罪間，有方
    法、目的之牽連關係，為裁判上一罪，應從一重之連續行使偽造私文書罪處斷。
    爰審酌被告為求緩期清償本金，偽以告訴人名義辦理換單借款之犯罪動機、手段
    、犯罪後之態度等一切情狀，量處如主文所示之刑，並諭知易科罰金之折算標準
    ，以示懲儆。
三、至被告所偽造之「授信印鑑卡」、「授信約定書」、「借據」等，業據被告提出
    於萬通銀行，而非屬被告所有，爰不諭知沒收。惟其上如附表所示之「甲○○」
    印文二十一枚、署名九枚，不問屬於被告與否，均應依刑法第二百十九條之規定
    宣告沒收。至被告偽造之「甲○○」印章一枚，雖未扣案，亦查無滅失之證據，
    亦應依刑法第二百十九條之規定，不問屬於被告與否，沒收之。
據上論斷，應依刑事訴訟法第二百九十九條第一項前段、第五十六條、第二百十六條
、第二百十條、第三百三十九條第二項、第四十一條第一項前段、第五十五條、第二
百十九條、罰金罰鍰提高標準條例第一條前段、第二條，判決如主文。
本案經檢察官宋宗儀到庭執行職務。
中      華      民      國    九十一    年     十二     月     十九     日
                                 臺灣臺南地方法院刑事第二庭
                                      法  官  鄭  燕  璘
右正本證明與原本無異。
如不服本判決，應於判決送達後十日內，向本院提出上訴狀。
                                      書記官  田  富  蓉
中      華      民      國    九十一    年     十二     月     三十一   日
附錄本案論罪科刑判決：
刑法第二百二十六條：
  意圖供行使之，而製造違背定程之度量衡，或變更度量衡之定者，處一年以下有期
  徒刑、拘役或三百元以下罰金。
刑法第二百十條：
  偽造、變造私文書，足以生損害於公眾或他人者，處五年以下有期徒刑。
刑法第三百三十九條第一、二項：
  意圖為自己或第三人不法之所有，以詐術使人將本人或第三人之物交付者，處五年
  以下有期徒刑、拘役或科或併科一千元以下罰金。
  以前項方法得財產上不法之利益或使第三人得之者，亦同。
附表：
一、85.7.27借款借據—「甲○○」署名壹枚。
                     「甲○○」印文貳枚。
二、85.7.29借款借據—「甲○○」署名壹枚。
                     「甲○○」印文貳枚。
三、85.8.22借款借據—「甲○○」署名壹枚。
                     「甲○○」印文貳枚。
四、86.7.28借款借據—「甲○○」署名壹枚。
                     「甲○○」印文貳枚。
五、86.7.29借款借據—「甲○○」署名壹枚。
                     「甲○○」印文貳枚。
六、86.8.22借款借據—「甲○○」署名壹枚。
                     「甲○○」印文貳枚。
七、85.7.25授信約定書—「甲○○」署名貳枚。
                       「甲○○」印文柒枚。
八、85.7.25授信印鑑卡—「甲○○」署名壹枚。
                       「甲○○」印文貳枚。
